【裁判字號】    99,交聲,1758
【裁判日期】    991215
【裁判案由】    違反道路交通管理處罰條例聲明異議
【裁判全文】
臺灣桃園地方法院交通事件裁定       99年度交聲字第1758號
原處分機關  交通部公路總局新竹區監理所中壢監理站
異  議  人
即受處分人  張信達
上列異議人即受處分
人因違反道路交通管理處罰條例案件，對於交通部公路總局新竹
區監理所中壢監理站民國99年11月5 日壢監裁字第裁53-Z000000
00號違反道路交通管理事件裁決書所為之處分，聲明異議，本院
裁定如下：
    主  文
原處分撤銷。
張信達汽車駕駛人，駕駛汽車經測試檢定酒精濃度超過規定標準
，處罰鍰新臺幣壹萬玖仟伍佰元，吊扣小型車普通駕駛執照拾貳
個月，並應參加道路交通安全講習。
    理  由
一、原處分意旨略以：異議人即受處分人張信達於民國98年5 月
    28日下午4 時46分許，駕駛車牌號碼為GZ-9311 號自用小客
    車上路，行經國道一號高速公路南下64.2公里處，為內政部
    警政署國道公路警察局第一警察隊攔停，經檢測其呼氣酒精
    濃度，並以「經警方攔檢對駕駛人實施酒測酒測值達0.89MG
    /L」為由當場掣發公警局交字第Z00000000 號舉發違反道路
    交通管理事件通知單（下稱舉發通知單）舉發違規，嗣異議
    人未依規定期限繳納罰鍰或提出陳述，原處分機關即交通部
    公路總局新竹區監理所中壢監理站（下稱原處分機關）以其
    違規事證明確，依照道路交通管理處罰條第35條第1 項第1
    款，裁處罰鍰新臺幣（下同）49,500元，吊扣駕駛執照12個
    月，並應參加道路交通安全講習之處分。
二、異議意旨略以：異議人因上揭時、地之酒後駕車行為，業經
    臺灣桃園地方法院檢察署檢察官以98年度速偵字第3733號為
    緩起訴處分，並已於98年8 月10日繳納3 萬元之緩起訴處分
    金，詎原處分機關仍裁處異議人罰鍰49,500元，顯違反行政
    罰法所規定一事不二罰之原則，為此爰聲明異議，請求撤銷
    原處分關於罰鍰之裁罰等語。
三、按汽車駕駛人飲用酒類或其他類似物後其吐氣所含酒精濃度
    超過每公升0.25毫克或血液中酒精濃度超過百分之0.05以上
    ，不得駕車；又汽車駕駛人，駕駛汽車經測試檢定有酒精濃
    度超過規定標準之情形者，處15,000元以上60,000元以下罰
    鍰，並當場移置保管該汽車及吊扣其駕駛執照1 年，並應接
    受道路交通安全講習；汽車駕駛人違反道路交通管理處罰條
    例，應受吊扣駕駛執照之處分，於汽車駕駛人係無駕駛執照
    駕車者，在規定最長吊扣期間內，不得考領駕駛執照，道路
    交通安全規則第114 條第2 款、道路交通管理處罰條例第35
    條第1 項第1 款、第24條第1 項第2 款、第67條第6 項分別
    定有明文。
四、經查：
（一）異議人即受處分人張信達於98年5 月28日下午4 時46分許
      ，駕駛車牌號碼為GZ-9311 號自用小客車上路，行經國道
      一號高速公路南下64.2公里處，為內政部警政署國道公路
      警察局第一警察隊攔停，經檢測其呼氣酒精濃度，並以「
      經警方攔檢對駕駛人實施酒測酒測值達0.89MG/L」為由當
      場掣發公警局交字第Z00000000 號舉發通知單舉發違規一
      節，有舉發通知單及呼氣酒精濃度檢測單影本、汽車駕照
      基本資料各1 紙在卷可憑（參見本院卷第10、11頁）。是
      異議人確有於前揭時、地，酒後駕車，且吐氣酒精濃度測
      定值達每公升0.89毫克而超過規定標準之違規事實，堪以
      認定。
（二）又異議人上揭酒醉駕車之行為，因同時另犯刑法第185 條
      之3 之服用酒類不能安全駕駛動力交通工具而駕駛罪，業
      經臺灣桃園地方法院檢察署檢察官以98年度速偵字第3733
      號為緩起訴處分，命異議人應於緩起訴處分確定後8 個月
      內向國庫支付3 萬元，經該署檢察官依職權送請再議，亦
      經臺灣高等法院檢察署駁回再議在案，緩起訴期間自98年
      6 月27日起至99年6 月26日止，異議人並已於98年8 月10
      日向國庫支付3 萬元等情，有上開緩起訴處分書、臺灣桃
      園地方法院檢察署自行收納款項收據影本及臺灣高等法院
      被告全國前案紀錄表各1 份在卷可按（參見本院卷第7 頁
      、第9 業及第12業），是異議人酒後超過規定標準駕駛動
      力交通工具而為警查獲，而受緩起訴處分期滿並確定之事
      實，均堪認定。
（三）按94年2 月5 日公布，於95年2 月5 日施行之行政罰法第
      26 條 規定：「一行為同時觸犯刑事法律及違反行政法上
      義務規定者，依刑事法律處罰之。但其行為應處以其他種
      類行政罰或得沒入之物而未經法院宣告沒收者，亦得裁處
      之。前項行為如經不起訴處分或為無罪、免訴、不受理、
      不付審理之裁判確定者，得依違反行政法上義務規定裁處
      之」。又其他種類行政罰，係指違反行政法上之義務應受
      「裁罰性」之「不利處分」，依行政罰法第2 條規定，包
      括限制或禁止行為之吊扣證照處分及警告性之講習處分在
      內。究其立法目的，一行為同時觸犯刑事法律及違反行政
      法上義務規定時，由於刑罰與行政罰同屬對不法行為之制
      裁，而刑罰之懲罰作用較強，故依刑事法律處罰，即足資
      警惕時，實無一事二罰再處行政罰之必要；且刑事法律處
      罰，由法院依法定程序為之，較符合正當法律秩序，應予
      優先適用，但罰鍰以外之沒入或其他種類行政罰，因兼具
      維護公共秩序之作用，為達行政目的，行政機關仍得併予
      裁處。
（四）復按緩起訴期間內，有下列情形之一者，檢察官得依職權
      或依告訴人之聲請撤銷原處分，繼續偵查或起訴：於期
      間內故意更犯有期徒刑以上刑之罪，經檢察官提起公訴者
      。緩起訴前，因故意犯他罪，而在緩起訴期間內受有期
      徒刑以上刑之宣告者。違背第253 條之2 第1 項各款之
      應遵守或履行事項者，刑事訴訟法第253 條之3 第1 項定
      有明文。準此可認，經檢察官為「緩起訴」處分者，於「
      緩起訴」之猶豫期間內，最終是否會被檢察官提起公訴，
      猶懸而未定，亦即「緩起訴」處分於猶豫期間內尚未具有
      實質之確定力，檢察官於緩起訴期間內，可對被告為繼續
      觀察，如被告顯無反省警惕之情或根本欠缺反省警惕之能
      力，檢察官仍得依職權或依告訴人之聲請，將被告「緩起
      訴」處分撤銷，足見緩起訴處分顯與不起訴處分之性質不
      同。而行政罰法第26條明定「一行為不二罰」之原則，且
      應受行政罰之行為如經「不起訴處分或為無罪、免訴、不
      受理、不付審理」之裁判確定者，始得依違反行政法上義
      務規定裁處之，並未包括「緩起訴」處分在內；雖「緩起
      訴」處分之最終使被告免於刑事訴追之效果與「不起訴」
      處分之效果相同，行政罰法第26條第2 項是否包括緩起訴
      處分情形，固非無疑，惟觀以被告須待緩起訴處分實質確
      定時，才最終地確定免於受刑事訴追，亦即在緩起訴期間
      內即猶豫期間期滿前，該緩起訴處分仍有被撤銷之可能，
      此時原處分機關若依法為行政裁決，將使受處分人有同時
      遭受行政處罰及刑事訴追之危險，顯與行政罰法第26 條
      規定之立法意旨相違背。且檢察官為緩起訴處分時，依刑
      事訴訟法第253 條之2 第1 項規定對被告所為之指示及課
      予負擔，具有實質刑罰之效果，對被告具有財產減少及自
      由受限之影響，性質上可謂刑事處分，而緩起訴制度雖以
      特別預防為優先考量，但在具體個案決定上，實亦達到一
      般預防的作用及報應理念，基於一行為不二罰原則，異議
      人既已就其行為受到刑事處分，自不應因同一行為再受到
      國家的處罰（臺灣高等法院暨所屬法院96年法律座談會刑
      事類提案第36號研討結果參照）。準此，自行政罰法第26
      條規定立法意旨為有利於行為人之解釋，以及保障人民基
      本權，與法律規定明示其一排除其他原則之觀點，應認應
      受行政處罰之行為，關於罰鍰部分，同一事實如經緩起訴
      處分確定者，亦有行政罰法第26條明定一行為不二罰原則
      之適用。故檢察官為緩起訴處分時如已對異議人課予指示
      及負擔，應視為異議人已依刑事法律受到處罰，則於緩起
      訴處分確定後，除法律另有特別規定外，自不得再處以行
      政罰鍰。從而，汽車駕駛人之酒後駕車行為，經測試檢定
      酒精濃度超過規定標準時，其既違反道路交通管理處罰條
      例第35條第1 項第1 款所定之行政法上義務，同時又觸犯
      刑法第185 條之3 公共危險罪之刑事法律，則道路交通主
      管處罰機關依上開行政罰法第26條第1 項但書規定，得對
      異議人處以其他種類行政罰之情形外，關於罰鍰部分，則
      應依行政罰法第26條及道路交通管理處罰條例第10條規定
      ，移送地方法院檢察署處理。於移送後，除有行政罰法第
      26條第2 項所定不起訴處分等事由或法律另有規定（此部
      分詳後述），得依違反行政法上義務規定另行裁處者外，
      即不得再依道路交通管理處罰條例第35條第1 項第1 款規
      定，裁處異議人罰鍰之行政罰。
（五）而按94年12月18日增訂公布，並於95年7 月1 日施行之道
      路交通管理處罰條例第35條第8 項規定：「前項汽車駕駛
      人，經裁判確定處以罰金低於本條例第92條第3 項所訂最
      低罰鍰基準規定者，應依本條例裁決繳納不足最低罰鍰之
      部分」，對照行政罰法第26條關於一事不二罰之規定，係
      於94年2 月5 日公布，於95年2 月5 日施行，顯見上開處
      罰條例規定之立法目的應係考量適用行政罰法第26條後，
      在酒後駕車違規應受刑事處罰者，刑罰處罰額度低於行政
      罰之流弊，參以大法官會議釋字第503 號解釋所揭示：「
      …違反作為義務之行為，同時構成漏稅行為之方法而處罰
      種類相同者，如從其一重處罰已足達成行政目的時，即不
      得再就其他行為併予處罰，始符憲法保障人民權利之意旨
      」之法理，亦徵上開大法官解釋並未排除因前揭刑事處罰
      偏低所產生不合理之流弊而特別立法補繳差額之情形。再
      按中央法規標準法第16條規定：「法規對其他法規所規定
      之同一事項而為特別之規定者，應優先適用之。其他法規
      修正後，仍應優先適用」，又道路交通管理處罰條例第2
      條規定：「道路交通管理、處罰，依本條例規定；本條例
      未規定者，依其他法律規定」，行政罰法第1 條規定：「
      違反行政法上義務而受罰鍰、沒入或其他種類行政罰之處
      罰時，適用本法。但其他法律有特別規定者，從其規定」
      ，故道路交通管理處罰條例基於特別法之地位而優於普通
      法行政罰法之適用。是以，違反道路交通管理處罰條例之
      酒後駕車行為人，如其因同一行為所受之罰金刑事處分低
      於主管機關依該條例第92條第3 項所定之最低罰鍰基準規
      定（指道路交通管理事件統一裁罰基準表）時，交通裁罰
      機關仍得裁處該行為人不足部分之罰鍰，此於受緩起訴處
      分而依檢察官命令向國庫繳納處分金時，亦應為相同之解
      釋，否則，與其他酒後駕車受法院判處罰金而另需補繳行
      政罰鍰差額者相較，豈非公平。故於此情形，道路交通管
      理處罰條例第35條第8 項規定應屬前述之特別規定，自應
      優先行政罰法第26條之適用。
（六）本件異議人酒後超過規定標準而駕駛動力交通工具之行為
      ，同時涉犯道路交通管理處罰條例第35條第1 項第1 款規
      定，及刑法第158 條之3 之公共危險罪，已獲臺灣桃園地
      方法院檢察署檢察官為緩起訴處分，且處分期間期滿未經
      撤銷確定，異議人並依檢察官指示之負擔條件支付緩起訴
      處分金3 萬元等情，已如前述。經核此緩起訴處分附加條
      件之履行固非刑法所定刑罰之種類，然已影響被告之財產
      權權益，具有實質刑罰之效果，應可實質該當行政罰法第
      26條第1 項之「依刑事法律」之刑事處分規定及道路交通
      管理處罰條例第35條第8 項所定之「罰金」，然參諸違反
      道路交通管理事件統一裁罰基準表所載，對於駕駛人駕駛
      機器腳踏車，而其吐氣所含酒精濃度超過每公升0.55毫克
      以上，於期限內繳納或聽候裁決者，其最低應納罰鍰之數
      額為45,000元，是異議人依檢察官緩起訴處分支付3 萬元
      後，仍有不足19,500元，依前揭說明，自應就差額部分（
      即19,500元）予以裁罰。
（六）又揆諸前揭說明，原處分機關為本件吊扣駕駛執照處分時
      ，應僅得吊扣其違規或違法當時駕駛車類之駕駛執照，是
      本件異議人既係駕駛自用一般小客車違反道路交通處罰條
      例第35條第1 項第1 款之規定，自應吊扣其小型車普通駕
      駛執照1 年（12個月），併此敘明。
五、綜上所述，本件異議人確有前述酒後超過規定標準而駕駛動
    力交通工具之行為，然異議人之同一違規行為既經檢察官為
    緩起訴處分確定，並已繳納支付3 萬元，依前揭說明，僅能
    就差額部分予以裁罰併予以吊扣駕駛人違規或違法當時駕駛
    車類之駕駛執照，是原處分機關依道路交通管理處罰條例第
    35條第1 項第1 款規定，裁處施以道路交通安全講習之其他
    種類行政裁罰部分，於法並無不合，惟原處分裁處異議人罰
    鍰4 萬9,500 之行政裁罰部分，有違行政罰法第26條第2 項
    之「一事不二罰」之規定，即難認為允當，應認異議人此部
    分之異議為有理由，且本案乃一個交通違規行為，罰鍰處分
    、吊扣駕駛執照及應接受道路交通安全講習部分無從區分，
    從而，應認異議人提起本件異議為有理由，本院自應將原處
    分撤銷，並依道路交通管理處罰條例第35條第1 項第1 款、
    第8 項之規定，另行裁處如主文第2 項所示之罰鍰，以資適
    法。
六、據上論斷，應依道路交通管理處罰條例第87條第2 項、道路
    交通事件處理辦法第19條前段，裁定如主文。
中    華    民    國    99    年    12    月    15    日
                          交通法庭法  官  石蕙慈
以上正本證明與原本無異。
如不服本裁定，應於裁定送達後5 日內向本院提出抗告狀。
                                  書記官  羅婉榕
中    華    民    國    99    年    12    月    21    日

司法院資訊處製作；財團法人民間司法改革基金會備份。
